【裁判字號】    97,婚,178
【裁判日期】    971128
【裁判案由】    離婚
【裁判全文】
臺灣士林地方法院民事判決
原      告  丙○○
被      告  甲○○
特別代理人  乙○○
上列當事人間離婚事件，本院於民國97年11月10日言詞辯論終結
，判決如下：
    主      文
准原告與被告離婚。
訴訟費用由被告負擔。
    事實及理由
一、原告起訴主張：原告與被告於79年12月20日結婚，婚後被告
    經常有外遇，期間長達7 年，屢勸不聽，原告乃於94年8 月
    離家。兩造分居後曾協議離婚，並約定於96年4 月辦理離婚
    登記，詎被告於96年4 月4 日因中風而意識能力，致未辦妥
    離婚登記。被告業經鈞院宣告為禁治產人，兩造離婚事宜一
    再拖延，而被告已無履行夫妻同居義務之能力，婚姻關係早
    已名存實亡，兩造間顯有不能維持婚姻之重大事由，為此，
    依民法第1052條第2 項規定，請求判決離婚，並聲明：(1)請
    准原告與被告離婚。(2)訴訟費用由被告負擔。
二、被告因中風致無意識能力，經本院於97年6 月3 日以97年度
    禁字第22號宣告為禁治產人，業據本院調閱該案卷查核屬實
    。被告因無親屬會議所指定之人代為訴訟行為，本院乃依原
    告之聲請，裁定選任被告之女乙○○為被告之特別代理人。
    特別代理人乙○○到庭陳稱：被告同意離婚，被告中風前即
    已向原告表明離婚之意，被告目前意識不清，無法言語等語
    。
三、原告主張兩造為夫妻，婚姻關係現仍存續中，業據提出戶籍
    謄本為證，且為被告之特別代理人所不爭，堪信為真實。再
    原告主張因被告長期外遇，原告乃於94年8 月離家，兩造分
    居後曾協議離婚，並約定於96年4 月辦理離婚登記，詎被告
    於96年4 月4 日因中風而無意識能力，致未辦妥離婚登記，
    被告業經法院宣告為禁治產人等情，亦據被告之特別代理人
    乙○○到庭陳稱：兩造於94年8 月分居，分居後兩造談妥離
    婚，惟未及辦理登記，被告即中風等語，堪信原告此部分之
    主張為真實。
四、按夫妻之一方有民法第1052條第1 項各款以外之重大事由，
    難以維持婚姻者，夫妻之一方得請求離婚。但其事由應由夫
    妻之一方負責者，僅他方得請求離婚，民法第1052條第2 項
    定有明文。又婚姻乃一男一女之兩性結合，以組織家庭，共
    同生活為目的。我國民法親屬編第3 節明定婚姻之普通效力
    ，其中第1001條規定夫妻之同居義務，即在彰顯婚姻以組織
    家庭、共同生活為目的之本質。故如有足以破壞共同生活或
    難以維持共同生活之情事發生，允宜許其離婚以消滅婚姻關
    係。74年6 月3 日修正公布之民法親屬編，就裁判離婚之原
    因增設民法第1052條第2 項規定：「有前項以外之重大事由
    ，難以維持婚姻者，夫妻之一方得請求離婚。但其事由應由
    夫妻之一方負責者，僅他方得請求離婚。」，乃關於夫妻請
    求裁判離婚事由之概括規定，其目的在使夫妻請求裁判離婚
    之事由更富彈性，夫妻間如已發生難以維持婚姻之重大事由
    ，縱不符同條第1 項所列各款情形，仍得訴請離婚。所謂「
    難以維持婚姻之重大事由」，應由法院以婚姻是否已生破綻
    而無回復之希望加以判斷之，惟法院為此判斷時，不可僅依
    主觀之標準即從原告已喪失維持婚姻之意欲加以認定，尚應
    依客觀之標準即難以維持之事實，是否已達於倘處於同一境
    況，任何人均將喪失維持婚姻意欲之程度以決定之，合先敘
    明。
五、婚姻係以夫妻之共同生活為目的，夫妻間應以誠摯相愛、互
    信為基礎，若夫妻間已難以共同相處，亦無強行共組家庭致
    互相憎恨之必要。查兩造自94年8 月起分居，分居期間未見
    彼此關係有所改善，雙方更無何積極彌補婚姻裂痕之舉，反
    協商離婚事宜，此等毫無所謂之態度，堪認雙方均無維繫婚
    姻之心意。再兩造分居迄今3 年餘，徒有夫妻之名而無夫妻
    之實，與夫妻以共同生活、同甘共苦、共創幸福家庭生活之
    本質相悖。另被告因中風而成為極重度多重殘障之人，呈現
    「持續性植物人」狀態，迄今仍未痊癒，此業經本院調閱97
    年度禁字第22號禁治產宣告案卷查核屬實。被告心理社會功
    能具嚴重障礙，無法與外界為正常之溝通，而夫妻共同生活
    重在溝通協調，被告既無法自理生活，顯然亦無經營婚姻共
    同生活之能力。另被告病發迄今1 年餘，兩造之家庭生活，
    對被告而言，固已發生極為巨大之變化，對原告而言，與原
    有之家庭生活相較，亦屬巨大變化，且被告治癒之可能性極
    低，則兩造未來勢必長期僅有夫妻之名，而無夫妻之實，用
    以羈絆雙方，使破裂之婚姻勉強繼續維持，徒增不幸家庭，
    亦為婚姻目的所不容，是被告之病症客觀上確已嚴重影響夫
    妻共同生活。綜上，堪認兩造間已無法再維持夫妻之正常生
    活，亦難期其互相協力保持共同生活之圓滿及幸福，揆諸前
    揭說明，本院認任何人處於同一境況，均將喪失維持婚姻之
    意欲，且造成被告目前之境況，亦非可歸責於原告，是原告
    依民法第1052條第2 項規定訴請離婚，洵屬有據，應予准許
    。
六、據上論結，本件原告之訴為有理由，依民事訴訟法第78條，
    判決如主文。
中    華    民    國    97    年    11    月    28    日
                  家事法庭  法  官  陳文通
以上正本證明與原本無異。
如對本判決上訴，應於判決送達後20日向本院提出上訴狀。
中    華    民    國    97    年    11    月    28    日
                            書記官  劉奕湘


司法院資訊處製作；財團法人民間司法改革基金會備份。
